【裁判字號】    97,上更(一),94
【裁判日期】    980602
【裁判案由】    損害賠償
【裁判全文】
臺灣高等法院民事判決                97年度上更(一)字第94號
    上  訴  人  中壢汽車客運股份有限公司
    法定代理人  丙○○
    訴訟代理人  林哲倫律師
                蕭萬龍律師
    上  訴  人  子○○
    被  上訴人  己○○
                庚○○
                辛○○
                壬○○
                丁○○○
                癸○○○
                丑○○○
                甲○○○
    共      同
    訴訟代理人  劉陽明律師
                陳璧秋律師
                戊○○
上列當事人間請求損害賠償事件，上訴人對於中華民國96年5月
21日臺灣桃園地方法院94年度重訴字第354號第一審判決，提起
上訴，經最高法院第一次發回更審，本院於98年5月12日言詞辯
論終結，判決如下：
    主      文
上訴駁回。
第二審及發回前第三審訴訟費用由上訴人連帶負擔。
    事實及理由
一、本件被上訴人主張：
  (一)上訴人子○○為上訴人中壢汽車客運股份有限公司（下稱中
    壢客運）所僱用之司機，於民國90年12月20日凌晨5時47分
    許，駕駛車號ＮＮ－166號營業大客車，執行上訴人中壢客
    運「中壢（北）忠貞」路線之客運業務，而於同日凌晨6時
    許，行經桃園縣中壢市○○路23號前之「龍東路」站牌靠站
    停車後，於起步前，本應注意前後左右有無行人，並讓行進
    中之行人優先通行，且依當時夜間有照明、路面無缺陷以及
    該部公車裝有照地鏡輔助駕駛人察看車前狀況等情觀之，並
    無不能注意情事，竟疏未注意車前有行人之狀況，即貿然起
    步行駛，而不慎撞及路旁之被害人黃彭景，致其受有兩側
    肋骨骨折合併皮下氣腫及全身多處外傷合併出血，經送醫急
    救仍不治死亡。
  (二)被上訴人己○○為黃彭景之配偶，因此而支出殯葬費新臺
    幣（下同）36萬6,200元。其餘被上訴人為黃彭景之子女
    ，與己○○均因此遭受精神上莫大痛苦，爰依民法第184條
    第1項前段、第192條第1項、第194條、第188條第1項前段規
    定，求為判命上訴人應連帶給付己○○136萬6,200元、其餘
    被上訴人各80萬元本息之判決（原審判命上訴人應連帶給付
    己○○84萬1,880元，其餘被上訴人各46萬5,000元，及均自
    起訴狀繕本送達翌日即93年6月17日起至清償日止，按年息
    5%計算之利息，而駁回被上訴人其餘請求。被上訴人就其敗
    訴部分未聲明不服，已告確定。上訴人上訴後，經本院前審
    駁回上訴，上訴人聲明不服，經最高法院第一次判決發回更
    審）。答辯聲明：上訴駁回。
二、上訴人則以：
  (一)上訴人子○○於當日凌晨6時許，駕車行經中壢市○○路23
    號前站牌時，因該站並無乘客上下車，因此並未靠站停車，
    直至龍東路與龍德路口前，始因紅燈停車。其間子○○並未
    撞到人，亦未感覺車身震動，且子○○駕駛之營業大客車，
    並無殘留任何與黃彭景碰撞或沾染其血跡毛髮、衣物纖維
    之痕跡，事故現場更無可資證明子○○駕車撞擊黃彭景之
    物證。雖證人凌峰及方紹宇均證稱肇事車輛為上訴人中壢客
    運之大客車，惟渠等均無法具體指認究竟是哪一部車，復以
    行車路線經肇事地點之客運公司，除中壢客運外尚有桃園客
    運，兩者車輛之外形極為相似，故撞擊黃彭景之車輛是否
    為中壢客運之大客車，實有可疑。況證人方紹宇對於黃彭景
    倒地方向所為陳述與警方所繪製之道路交通事故現場圖不
    同，對於黃彭景究竟拍擊大客車車頭何處亦無法交代，顯
    見證人之記憶應有誤差，不可輕信。
  (二)又縱子○○就本件事故之發生具有過失，惟派出所警員於事
    發翌日即前往中壢客運調取行車時刻表等資料，並傳喚子○
    ○及證人凌峰、方紹宇製作警訊筆錄，而被上訴人應於事發
    不久後，至警局製作筆錄時，警方就將事發經過及犯罪嫌疑
    人告知被上訴人，被上訴人主張於93年5月10日收到起訴書
    時始知悉損害及賠償義務人，不足採信，本件被上訴人請求
    權已罹於時效。另關於被上訴人請求之精神慰撫金，實屬過
    高。且黃彭景違規穿越道路，對本件事故之發生亦與有過
    失等語，資為抗辯。惟原審為上訴人部分敗訴之判決，尚有
    不當，為此提起上訴並聲明：(一)原判決不利上訴人部分廢棄
    。(二)上開廢棄部分，被上訴人在第一審之訴及假執行之聲請
    均駁回。
三、兩造不爭執之事實：
  (一)被害人黃彭景於90年12月20日凌晨，在桃園縣中壢市○○
    路23號前，因車禍受有兩側肋骨骨折合併皮下氣腫及全身多
    處外傷合併出血死亡，有台灣新竹地方法院檢察署（下稱新
    竹地檢署）相驗屍體證明書、驗斷書、照片影本在卷可稽（
    見新竹地檢署90年度相字第757號卷第12、18至23頁、桃園
    地檢署91年度相字第119號卷第9至13頁）。
  (二)上訴人子○○係上訴人中壢客運所僱用之司機，經臺灣桃園
    地方法院檢察署（下稱桃園地檢署）檢察官於93年間，認子
    ○○涉有業務過失致被害人黃彭景於死之犯嫌而提起公訴
    （93年度偵字第5060號），嗣經原法院以93年度交訴字第37
    號刑事判決科處有期徒刑6月，如易科罰金，以300元折算1
    日。子○○聲明不服，復經本院另案以94年度交上訴字第
    130號刑事判決駁回上訴。子○○又聲明不服，經最高法院
    以97年度台上字第6576號刑事判決駁回上訴確定在案，有該
    等刑事判決影本在卷可稽（見原審卷第6至9、143至150頁、
    本院卷第110至111頁）。
  (三)被害人黃彭景為被上訴人己○○之配偶、被上訴人壬○○
    、辛○○、庚○○、丁○○○、癸○○○、甲○○○、丑○
    ○○之母。又被上訴人已領得強制汽車責任保險理賠金140
    萬元，另被上訴人己○○為被害人黃彭景支出之殯葬費共
    計18萬4,100元。有戶籍謄本、殯葬費估價單影本在卷可稽
    （見原審附民卷第7至14、17頁）。
四、兩造爭執要點為：(一)上訴人子○○是否因過失致黃彭景於
    死？(二)上訴人中壢客運是否應負僱用人連帶賠償責任？(三)被
    上訴人之請求權是否已罹於時效？(四)被上訴人得請求賠償之
    金額為若干？被害人黃彭景是否與有過失？茲就兩造爭點
    及本院得心證理由分述如下：
  (一)上訴人子○○是否因過失致黃彭景於死？
  1.黃彭景係遭上訴人中壢客運所屬公車撞擊致死：
  (1)經查依90年12月20日事發現場對向即中壢市○○路36號新東
    陽理容店所設置之監視錄影帶所示，錄影畫面分割為四，左
    上、左下係攝製理容店內部的畫面，右上畫面可見對面車道
    即本件事發現場狀況，右下與右上畫面為相反方向，且因畫
    面太暗無法辨識。而就右上畫面所示，自90年12月20日5:55
    起，於5:58:03有大型車輛經過，5:59:08有大型車輛經過，
    5：59:13有大型車輛經過，並閃右後車燈，其後陸續有同行
    車輛自其左後超越，直到6:02:37離開，6:03:35有大型車輛
    經過，6:03:55有一部大型車輛倒車回來，並閃後車燈，但
    無法辨識為何部車輛。6:05:38該部車輛離開，其後行經該
    路段的車輛有偏左行駛。以上所稱大型車輛無法辨識是何種
    車輛，且從錄影帶無法看到被害人黃彭景倒地的確實位置
    等情，業經本院刑事庭另案勘驗錄影帶屬實，有95年1月11
    日勘驗筆錄影本在卷為憑（見本院94年度交上訴字第130號
    刑事卷第95至96頁）。
  (2)而證人皮希仁即本件報案人則於95年3月29日在另案刑事法
    院審理時證稱：「那時我因為睡不著，聽到大客車煞車的聲
    音，有一個太太喊說怎麼會這樣，一開始並說是桃園客運，
    後來又說不對不對，是中壢客運，因為那個太太在我們家門
    口或對面等車，我在家裡三樓，聲音聽得很清楚……我是事
    後覺得怪怪的，因為突然覺得安靜，就起來往窗戶看，那時
    有看到遠方有一台大客車，但是被軍營旁邊的樹擋住，看不
    清楚是什麼樣子的大客車……因為車後的外框是一般銀白色
    或者素面的顏色，不像一般遊覽車那麼的鮮艷，所以應該是
    客運公車，但我不能看出是什麼客運的車輛，不過那條路桃
    園客運及中壢客運都有在走。我事後又下樓查看，看到一個
    人躺在那裡，穿黑色的大衣，應該是老人家，後面來一部遊
    覽車，為了要閃那個躺在路上的人，差一點撞到我們家隔壁
    19號房子前廊的屋簷腳……後來遊覽車有倒車，並開走，過
    了沒有很久又來了一部桃園客運，遊覽車不是肇事的車輛，
    那個人躺在路上之後，遊覽車才過來……（當你到事故現場
    查看時，被害人是躺在哪裡？）路中間。（有沒有分道線？
    ）有，但被害人是躺在單向車道的中間。（被害人倒地的方
    向位置？）頭朝我們家，腳是朝對面，幾乎與道路垂直……
    我只記得要下樓時，差不多是六點，我看到指針約在六點左
    右……我用電話報案……我有拿一張紅色的塑膠椅擋在被害
    人的前面一點，我怕後面的車子又撞上，後來又到便利商店
    拿一個鐵製請勿停車牌再擋在那裡。」等語，有審判程序筆
    錄影本可證（見本院94年度交上訴字第130號刑事卷第126至
    128頁）。
  (3)又證人方紹宇先後於90年12月21日警詢、91年9月26日偵訊
    、93年8月11日及93年11月15日另案刑事法院審理時證稱：
    案發當天伊於凌晨5時55分出門，走到案發地點之站牌需1、
    2分鐘，在該處花了5至10分鐘等候桃園客運公車上學，所以
    車禍發生時間約為6時至6時5分左右。伊站在中壢客運站牌
    與桃園客運站牌中間等公車，看到一輛中壢客運開過來，靠
    站停車等候乘客上車。伊站的位置是對著中壢客運的右前門
    ，與該車距離約4、5步，伊身高175公分，伊的視野並沒有
    完全被車子遮住。伊等車地點有小斜坡，比路面高約三、四
    十公分。乘客上車後、該公車準備起步時，伊看到一位婦人
    從道路另一側趕到中壢客運車頭前準備搭車，婦人身高不到
    160公分，車頭較高而婦人又很貼近車頭。司機見乘客全都
    上車後就啟動，婦人可能有拍車頭，該名婦人被撞後，大叫
    發出求救的驚呼聲。伊在案發地點搭公車上學已有四年多之
    經驗，不可能連桃園客運及中壢客運的公車都無法分辨，伊
    非常確定肇事的是中壢客運公車。伊自等車時起至車禍發生
    止，只見到一班中壢客運公車；且當時停車者除了該部中壢
    客運外，前後沒有其他公車；且該部肇事公車開走後，至伊
    搭桃園客運公車離開期間，並無其他公車經過。又桃園客運
    公車停車時，並沒有壓到那位婦人等語，有調查、偵訊、審
    判筆錄影本可稽（見桃園地檢署91年度相字第119號卷第7、
    31頁、原法院93年交訴字第37號刑事卷第58至69、127至131
    頁）。
  (4)且原法院刑事庭於94年3月8日勘驗現場，依證人方紹宇所述
    之上開相對位置實地進行勘驗結果，認為方紹宇當時所站位
    置，確能看見站立於車頭右側之人，有勘驗筆錄及照片影本
    在卷可憑（見原法院93年交訴字第37號刑事卷第145、159至
    163頁）。是據此足見證人方紹宇證稱其看見黃彭景出現
    於右側車頭處，應屬可信。至於方紹宇雖證稱看見黃彭景
    拍車頭及遭車輛撞擊，卻未看見拍擊車頭何處及遭車輛何處
    撞及等情，惟依勘驗照片所示，由方紹宇面對公車右前側車
    門處所站位置往車頭方向直視時，確無法窺見車頭之全貌，
    其視線與公車車頭顯非平行，而係存有一定之角度，衡情確
    實無法看見整個公車之車頭部分。從而證人方紹宇之上開證
    言，並無矛盾，應為可採。
  (5)至於依桃園縣警察局道路交通事故調查報告表所載事故現場
    圖所示，黃彭景倒地後，其身體與道路成垂直角度，有該
    報告表影本可證（見新竹地檢署90年度相字第757號卷第5頁
    ），核與證人皮希仁前述證言相符。而證人方紹宇雖於93年
    8月11日在原法院刑事審理時先證稱：黃彭景倒地後，其
    身體方向為順車行方向頭前腳後等語；但經審判長訊問：「
    她的身體跟路邊是平行還是垂直？」並提示上開現場圖後，
    則證稱無法確定，並稱無法記得等語，固有審判筆錄影本可
    按（見原法院93年交訴字第37號刑事卷第62頁）。但依方紹
    宇所證稱，黃彭景倒地之方向，係順公車車行方向頭前腳
    後等情，而此種倒地方式，與方紹宇證稱黃彭景出現在公
    車右前車頭時，遭起步之中壢客運公車撞擊所造成之物理慣
    性一致。且方紹宇所目擊之過程，為現場第一時間之狀況，
    當時現場未遭任何破壞，應為最接近真實之情形。而衡諸常
    情，黃彭景遭撞擊倒地後，可能因自己掙扎滾動或經人救
    助而移動身體，應屬合理，以致於嗣後警方接獲報案到場處
    理時所繪製之現場圖，以及證人皮希仁事後目擊黃彭景倒
    地之位置，其身體已與道路成垂直角度。因此證人方紹宇、
    皮希仁之證言與現場圖均屬實在，而其差異原因則為觀察時
    間不同，且其間黃彭景之身體位置業經移動所致。從而上
    訴人辯稱證人方紹宇之證言虛偽云云，即屬無據。
  (6)況且證人凌峰亦於90年12月21日警詢時證稱：「我於90年12
    月20日凌晨6時許，在中壢市○○路23號前站牌等公車……
    等了約七、八分鐘後，有一部中壢客運靠站，沒人下車……
    我身旁有二位婦人上車，而該車起動離站牌20公尺有婦人叫
    ，我以為上車婦人滑倒而喊叫，而向中壢客運公車方向看，
    即看到中壢客運車後有一婦人倒在地上嚎叫……我雖沒看見
    撞擊的剎那，但我一直在站牌等車，因中壢客運一經過一下
    就聽到婦人喊叫，該路段當時又沒其他車輛，所以我認定是
    中壢客運」等語，有調查筆錄影本在卷可稽（見桃園地檢署
    91年度相字第119號卷第6頁）。
  (7)又證人黃立忠即黃彭景之孫於90年12月20日警詢時陳稱：
    黃彭景每天早上都會坐公車到市區的佛堂禮佛，平時習慣
    在26號前的站牌等公車，如對向有公車，黃彭景會橫越馬
    路攔車搭乘等語，有調查筆錄影本可按（見新竹地檢署90年
    度相字第757號卷第5頁）。
  (8)此外證人曾玉生即駕駛中壢客運發車時間5時57分之公車司
    機，於93年11月15日在另案刑事法院審理時到庭結證稱：伊
    開車到龍東路時，有看到有人躺在路邊，伊前面是一台桃園
    客運，有看到一個老太太在那邊指揮交通說有人躺在那邊，
    所以桃園客運閃過去之後，伊也跟著閃過去。伊閃過去之後
    ，有看到旁邊躺一個人等語，有審判筆錄影本可稽（見原法
    院93年交訴字第37號刑事卷第121頁反面）。
  (9)從而上開錄影帶內容雖無法辨識行經事發現場之所有大型車
    輛為何種車輛，亦無法看到被害人黃彭景倒地的確實位置
    ，惟經交叉比對證人方紹宇、凌峰、皮希仁、黃立忠、曾玉
    生之證言，應認為本件事發經過如下：
  依錄影帶所示，自90年12月20日凌晨5時55分起至5時59分08
    秒止，先後有二輛大型車輛經過時，車輛行駛並無異狀，顯
    然當時黃彭景尚未遭撞擊。
  而於5時59分13秒時有大型車輛經過事發現場，並閃右後車
    燈，其後陸續有同行車輛自其左後超越，該車直到6時02分
    37秒始離開。則衡情該輛閃右後車燈並停車之大型車輛，顯
    然為上訴人中壢客運之公車靠邊停車載客，並因此導致同行
    車輛自其左側超越行駛。而經交叉比對該公車停留時間與證
    人方紹宇、凌峰、皮希仁、黃立忠之證言，應認為黃彭景
    即於92年12月20日凌晨六時許，在桃園縣中壢市○○路23號
    前欲攔阻中壢客運所屬之公車搭乘時，遭該公車撞擊。
  嗣於6時03分35秒有大型車輛經過事發現場，6時03分55秒又
    有一部大型車輛倒車回來，並閃後車燈，且於6時05分38秒
    離開，則交叉比對證人皮希仁之證言，應認為該車即為遊覽
    車，為了閃避倒地之黃彭景，差一點撞及桃園縣中壢市○
    ○路19號建物屋簷腳，因此倒車後再行駛離。且其後行經該
    路段的車輛亦均有偏左行駛之情形，顯然均係為閃避倒地之
    黃彭景所致。再經交叉比對證人方紹宇、曾玉生之證言，
    應認為在該遊覽車之後到達現場之桃園客運，即為方紹宇所
    搭乘之公車，並未撞擊黃彭景。
  (10)上訴人雖辯稱：
  證人之觀察力、記憶力、陳述力等均足以影響證言之證明力
    ，且中壢客運公司外觀與桃園客運車輛外觀十分相似，以當
    時時值冬季，凌晨五、六時天色尚屬昏暗且有下雨之情形，
    則上述證人可能辨識錯誤云云。經查事發道路雖為設有慢車
    道之雙向二車道，惟路面不寬，有現場照片影本可證（見新
    竹地檢署90年度相字第757號卷第10頁）。而證人方紹宇、
    凌峰均為在事發現場等車之乘客，正在聚精會神注意公車是
    否到站，且事故發生於證人所站立之同向車道內，近在眼前
    ，因此辨識錯誤之可能性極低。況證人方紹宇、凌峰互不相
    識，同時誤認之可能性更低。又證人方紹宇、凌峰於本件事
    發當時即90年12月20日分別為17歲、73歲，最高學歷分別為
    五專在學學生、大專畢業，有警詢調查筆錄影本可稽（見桃
    園地檢署91年度相字第119號卷第6至7頁）。另方紹宇先後
    於90年12月21日警詢、91年9月26日偵訊、93年8月11日及93
    年11月15日刑事庭審理時證述上開情節，前後情節均屬一致
    ，並無矛盾，而凌峰亦於90年12月21日警詢時即已證述上開
    情形。則綜合上情觀察，證人之觀察力、記憶力、陳述力顯
    然均屬正常，不可能辨識錯誤。是上訴人此部分所辯，並不
    足採。
  上訴人雖又辯稱：依黃彭景倒地之方向及身體受傷之位置
    觀察，應係遭同車道後方擬超車之其他車輛碰撞或擦撞，或
    遭對向車道之車輛碰撞或擦撞，而非遭中壢市○○路23號站
    牌停靠之公車啟動時所撞及云云。但依上開錄影帶內容及證
    人證言所示，黃彭景確實遭中壢客運公車撞擊，且依上開
    驗斷書所載，黃彭景所受傷害遍及全身，非如上訴人所稱
    受傷部位大多數均在身體左側。是上訴人此部分所辯，亦不
    足採。
  2.事發當時駕駛上訴人中壢客運公車之司機為上訴人子○○：
  (1)經查上訴人中壢客運「中壢（北）忠貞」路線於案發當日凌
    晨五時至六時間發車之班次共有七個班次，實際發車時間分
    別為：(1)5時13分、(2)5時18分、(3)5時23分、(4)5時36分、(5)
    5時47分、(6)5時52分、(7)5時57分。而實際回站時間則分別
    為：(1)5時32分、(2)5時47分、(3)5時52分、(4)6時整、(5)6時
    21分、(6)6時32分、(7)6時31分。又上訴人子○○所駕駛之公
    車為上述發車時間(5)5時47分、回站時間(5)6時21分之班次；
    訴外人王文輝所駕駛之公車則為上述發車時間(6)5時52分、
    、回站時間(6)6時32分之班次，有中壢客運行車班次時間管
    制表、行車憑單影本可證（見桃園地檢署91年度相字第119
    號卷第22至24頁）。
  (2)而被害人黃彭景係於92年12月20日凌晨六時許遭中壢客運
    公車撞擊死亡，已如前述，則依據前開公車實際回站時間所
    示，其中(1)5時32分、(2)5時47分、(3)5時52分、(4)6時整之班
    次，既均於凌晨六時前回站，且上訴人子○○亦自承於行經
    案發地點時並無任何異狀，且無閃避車輛或路人之情況，足
    證上開發車時間(1)(2)(3)(4)之公車即無肇事之可能。
  (3)且證人曾玉生即駕駛上述發車時間(7)5時57分公車之司機業
    於另案刑事法院審理時證稱：伊開車到龍東路時，有看到人
    躺在路邊，伊閃過去之後，有看到旁邊躺一個人等語，有審
    判筆錄影本可稽（見原法院93年交訴字第37號刑事卷第121
    頁反面）。又依前開行車班次時間管制表所示，上開路線公
    車行經本件事發時段，由發車至回站所需時間依序為19分、
    29分、29分、24分、34分、40分及34分。而本件事發地點「
    龍東路」站之位置，約略在該路線公車行車路線之中間點，
    亦有中壢客運行車路線圖影本可稽（見原法院93年交訴字第
    37號刑事卷第37頁），則據此足見證人曾玉生所駕駛之公車
    ，不可能在三分鐘內即到達事發現場，因此亦無肇事可能。
  (4)又訴外人王光輝即駕駛上述發車時間(6)5時52分公車之司機
    ，於93年9月20日於另案刑事法院審理時到庭證稱：伊開到
    龍東路時，就有人在路上設路障，有個女孩在該處指揮，伊
    不知道發生什麼狀況，伊前面還蠻多車的，伊開車回站後才
    知道那邊好像有人被撞到；伊經過龍東路站之前，下一班車
    並未超越伊，經過事發現場到回站之前，下一班車亦未超越
    伊，且伊亦未超越前一班車等語，有審判筆錄影本可稽（見
    原法院93年交訴字第37號刑事卷第88頁反面、90至91頁），
    則據此足證王光輝亦無肇事可能。至於上述發車時間(6)5時
    52分公車回站時間為6時32分，而發車時間(7)5時57分公車回
    站時間卻為6時31分，惟經證人黃俊棋於93年9月20日在另案
    刑事法院審理時證稱：「（有關發車跟回站的時間是誰填的
    ？）站務人員填的，是依據站務人員接到駕駛人員的憑單的
    時間填的。（所以他填的時間是看到憑單的時間，而非看到
    車子進站或出站的時間？）是。」有審判筆錄影本可證（見
    原法院93年交訴字第37號刑事卷第98頁）。足證行車班次時
    間管制表、行車憑單所登記之時間雖有差異，惟不影響其真
    正，附此敘明。
  (5)從而綜合前開中壢客運行車班次時間管制表、行車憑單觀察
    ，上開發車時間(1)(2)(3)(4)(6)(7)之公車既均無肇事可能，且上
    訴人子○○亦自承於行經案發地點時並無任何異狀，且無閃
    避車輛或路人之情況，則子○○所駕駛上述發車時間(5)之公
    車，應即為證人方紹宇、凌峰所目擊、撞擊黃彭景之公車
    。至於桃園縣警察局中壢分局於案發翌日即90年12月21日在
    子○○所駕駛車輛右前輪弧採集疑似血跡棉棒四支，並與黃
    彭景血液檢體一併送請內政部警政署刑事警察局鑑驗結果
    ，認定該等疑似血跡棉棒四支以O-TOLIDINE血跡反應檢測法
    鑑驗，呈陰性反應，經抽取ＤＮＡ檢測結果，均未檢出型別
    ，無法與黃彭景進行比對，雖有該局91年1月24日刑醫
    字第2511號鑑驗書影本在卷為憑（見桃園地檢署91年度相字
    第119號卷第3頁）。惟比對新竹地檢署驗斷書所載黃彭景
    之傷勢為：左臉部呈現擦傷大小2.0乘2.0公分、鼻部呈現紅
    腫樣大小3.0乘2.5公分、上唇部呈現外傷合併瘀傷大小2.0
    乘1.0公分、胸部呈現兩側肋骨骨折下陷及氣腫呈現、左背
    部呈現下陷骨折及氣腫樣、左背腰區呈現瘀血樣大小5.0乘
    3.0公分、四肢部一、右小腿側邊呈現廣泛性外傷長度34公
    分寬約3-5公分、左大腿側邊呈現外傷大小l5.0公分寬度3.0
    公分及左小腿廣泛性瘀傷及左足背部開放性外傷合併骨折長
    度共15.0公分、左大腿背部呈現廣泛性瘀血樣，而因兩側肋
    骨骨折合併皮下氣腫及全身多處外傷合併出血死亡，有該驗
    斷書及相驗照片影本可按。是據此足證黃彭景僅遭子○○
    所駕駛之公車碰撞，並未遭公車壓碾，並無大量出血情形，
    從而系爭公車外觀上雖無沾染毛髮、衣物纖維之痕跡，但據
    此不足以反證子○○並未撞擊黃彭景。且黃彭景以血肉
    之軀遭子○○駕駛之公車碰撞，則以營業大客車車體堅硬之
    程度，亦未必造成車損，是據此亦自不足以為有利於子○○
    之認定。
  (6)此外上訴人子○○雖辯稱：子○○停車載客起步後，若撞擊
    黃彭景，車速一定會有變動，則系爭公車上所裝置之行車
    紀錄器必有記載，惟該行車紀錄器已於案發翌日交給採證之
    派出所所長及警員乙○○云云。經查90年12月21日時任桃園
    縣政府警察局中壢分局龍興派出所警員乙○○僅在中壢客運
    中壢站核對檢視公車出車回站時刻表，乙○○與該所所長吳
    明哲均未查扣NN-116營業大客車之行車紀錄器，有桃園縣政
    府警察局中壢分局95年1月21日、95年4月4日函文、以及乙
    ○○出具之職務報告影本可稽（見本院卷第64至66頁）。又
    證人黃俊棋即上訴人中壢客運副總經理則於本院到庭結證稱
    ：「當時來我們公司處理的是派出所的所長及一名警員，警
    察找駕駛作筆錄，當時沒有向我要行車紀錄卡，我沒有作筆
    錄。之後警察跟駕駛員到距離公司約20公尺停車的地方勘驗
    車輛，警察向駕駛要資料，駕駛就回到公司拿資料，我就把
    紀錄卡交給駕駛，由駕駛交給警員，但是我沒有陪同駕駛去
    交給警員，所以沒有親眼看到」等語，有準備程序筆錄可稽
    （見本院卷第43頁）。則據此足證黃俊棋雖將行車自動紀錄
    卡交付子○○，但子○○並未將該卡交付警員乙○○與派出
    所所長吳明哲。從而該項紀錄卡下落雖屬不明，並不足以為
    有利於子○○之認定。
  3.按行車起步前，應注意前後左右有無行人，並應讓行進中之
    行人優先通行，道路交通安全規則第89條第1項第6款定有明
    文。經查本件事發當時光線為夜間有照明、路面無缺陷，且
    上訴人子○○所駕駛之公車裝有照地鏡，以輔助駕駛人察看
    車前狀況，業經原法院刑事庭於94年3月8日勘驗屬實，有桃
    園縣警察局道路交通事故調查報告表、原法院刑事庭勘驗筆
    錄及照片影本在卷可憑（見新竹地檢署90年度相字第757號
    卷第5頁、原法院93年交訴字第37號刑事卷第145、159至163
    頁）。則上訴人子○○於行經上開路段靠站停車時，疏未注
    意車前有行人即貿然起步行駛，致撞及被害人黃彭景，且
    衡情並無不能注意之情事，顯有過失；又子○○之過失行為
    ，核與黃彭景之死亡結果間，具有相當因果關係。從而據
    此足證子○○確實因過失致黃彭景於死。
  (二)上訴人中壢客運是否應負僱用人連帶賠償責任？
    按因故意或過失，不法侵害他人之權利者，負損害賠償責任
    ；受僱人因執行職務，不法侵害他人之權利者，由僱用人與
    行為人連帶負損害賠償責任，民法第184條第1項前段、第
    188條第1項前段分別定有明文。從而上訴人子○○因過失致
    黃彭景於死，有如前述，而上訴人中壢客運為子○○之僱
    用人，即應與子○○連帶負損害賠償責任。是被上訴人此部
    分主張，即屬有據。
  (三)被上訴人之請求權是否已罹於時效？
    按因侵權行為所生之損害賠償請求權，自請求權人知有損害
    及賠償義務人時起，二年間不行使而消滅；自有侵權行為時
    起，逾十年者亦同，民法第197條第1項定有明文。經查本件
    事發時間為90年12月20日，而新竹地檢署檢察官雖於當日即
    訊問黃彭景之女兒、媳婦與孫兒黃蘭香、黃許桂珍、黃立
    忠，惟當時均不知侵權行為人為何人，有訊問筆錄影本可按
    （見新竹地檢署90年度相字第757號卷第14至16頁）。且依
    90年12月31日新竹地檢署檢察官相驗結果報告所示：「死者
    係橫越馬路時遭不明車輛撞擊死亡，本件為桃園地檢署囑託
    代驗，驗畢擬檢卷歸還該署續行偵辦，本案報結」等語，有
    該報告影本可證。又黃立忠雖亦於當日前往桃園縣政府警察
    局中壢分局龍興派出所接受詢問，惟黃立忠當時陳稱：「希
    望警方幫忙查出肇事逃逸車輛找出肇事人」等語，有調查筆
    錄影本可證（見桃園地檢署91年度相字第119號卷），足證
    當時黃立忠並不知本件侵權行為人為上訴人子○○。而桃園
    地檢署檢察官直至93年3月17日始認定上訴人子○○涉有過
    失致死罪嫌，而簽發偵案辦理，並於93年4月21日將子○○
    提起公訴，惟其間均未傳訊本件被上訴人及黃彭景之親友
    ，有相驗報告書、起訴書及上開相驗卷宗影本可證（見桃園
    地檢署相驗卷、93年度偵字第5060號偵查卷）。從而被上訴
    人於93年6月11日提起本訴，有刑事附帶民事狀上所示原法
    院收狀戳可稽（見原法院附民卷第1頁），並未罹於消滅時
    效。此外上訴人並未舉證證明被上訴人早於91年6月11日以
    前即已實際知悉損害及賠償義務人，是上訴人此部分所辯，
    並不足採。
  (四)被上訴人得請求賠償之金額為若干？被害人黃彭景是否與
    有過失？
  1.因故意或過失，不法侵害他人之權利者，負損害賠償責任；
    不法侵害他人致死者，對於支出殯葬費之人，亦應負損害賠
    償責任；被害人之父、母、子、女及配偶，雖非財產上之損
    害，亦得請求賠償相當之金額，民法第184條第1項前段、第
    192條第1項、第194條分別定有明文。爰就上訴人所請求之
    損害分別審酌如下：
  (1)殯葬費部分：
    按殯葬費為收殮及埋葬費用，其賠償範圍應以實際支出費用
    為準，且應斟酌被害人當地習俗、被害人身分、地位及生前
    經濟狀況決定之。被上訴人己○○主張共支出殯葬費共36萬
    6,200元，有禮儀社估價單影本一紙可證（見原法院附民卷
    第17頁）。經核其中關於遺體接送、銀紙香燭、花瓶花束、
    訃文、壽衣、棺木、骨灰罐、棺內物、小殮、大殮、點火、
    撿骨、冷凍費、火化費、靈堂佈置、告別式場、誦經、樂隊
    、靈車、抬棺人員等，共計27萬1,100元，經核均屬習俗上
    之必要費用，且為上訴人所不爭執，則上訴人自應連帶負責
    。至於八音牌子20,000元、佛祖車6,000元、毛巾10,800元
    、迎魄明路7,500元、牽串6,000元、出煞25,000元、餐資及
    雜支5,800元、紙紮用品5,000元、靈屋9,000元等，則非習
    俗上所必要，亦為被上訴人所不爭執，應予剔除。從而己○
    ○得請求上訴人連帶給付之殯葬費用為27萬1,100元。
  (2)慰撫金部分：
    經查被上訴人等人分別為被害人黃彭景之配偶與子女，遭
    此意外事故，精神上必感痛苦。本院審酌黃彭景被害時年
    79歲，被上訴人己○○、壬○○、庚○○、丁○○○、癸○
    ○○、甲○○○、丑○○○、辛○○現年分別為85歲、67歲
    、55歲、64歲、59歲、57歲、53歲、61歲，有戶籍謄本影本
    可證（見原審附民卷第7至14頁）；又上訴人子○○現年47
    歲，以營業大客車駕駛為業。並斟酌兩造財產狀況（見原審
    卷第32至55頁稅務電子閘門財產所得調件明細表），以及上
    訴人至今仍否認肇事等一切情狀，認本件慰撫金之請求，以
    被上訴人己○○100萬元、壬○○、辛○○、庚○○、丁○
    ○○、癸○○○、甲○○○、丑○○○各為80萬元為適當。
  (3)從而被上訴人己○○之損害額為127萬1,100元（1,000,000
    ＋271,100＝1,271,100），其餘被上訴人之損害額為各為80
    萬元。
  2.按損害之發生或擴大，被害人與有過失者，法院得減輕賠償
    金額或免除之，民法第217條第1項定有明文。而設有行人穿
    越道者，行人必須經由行人穿越道穿越，不得在其100公尺
    範圍內穿越道路，道路交通安全規則第134條第1款亦有明文
    。經查桃園縣中壢市○○路23號往龍岡圓環方向50公尺處，
    設有行人穿越道，有桃園縣政府警察局中壢分局93年11月24
    日函影本可稽（見原法院93年交訴字第37號刑事卷第139頁
    ）。因此黃彭景理應由上開行人穿越道穿越道路，且當時
    又無不能注意之情事，竟疏未注意而違規穿越道路，故應認
    為黃彭景就其死亡結果之發生與有過失。從而本院斟酌上
    訴人子○○與黃彭景雙方原因力強弱與過失之輕重等一切
    情狀，認為應減輕上訴人子○○與中壢客運賠償金額十分之
    二為適當。
  3.又殯葬費用之損害賠償請求權與被害人子女之非財產上損害
    賠償請求權，為間接被害人得請求賠償之特例，雖均為間接
    被害人固有之權利，然其權利既係基於侵權行為之規定而發
    生，自應負擔直接被害人之過失；倘直接被害人於損害之發
    生或擴大與有過失時，依公平原則，亦應有民法第217條過
    失相抵規定之適用（最高法院73年台再字第182號判例意旨
    參照）。經查被害人黃彭景就本件損害之發生與有過失，
    應負過失比例為十分之二，已如前述；從而被上訴人等人請
    求上訴人連帶賠償損害，亦應負擔直接被害人黃彭景與有
    過失之效果。故被上訴人己○○之損害額計為101萬6,880元
    （1,271,100×80%＝1,016,880），其餘被上訴人之損害額
    各為64萬元（800,000×80%＝640,000）。
  4.又依強制汽車責任保險法第32條規定：「保險人依本法所為
    之保險給付，視為被保險人損害賠償金額之一部分；被保險
    人受賠償請求時，得扣除之。」且同法第11條第1項第2款第
    1目、第2項復分別規定，因汽車交通事故死亡者，其父母、
    子女及配偶得向保險人請求保險給付；同一順位之遺屬有數
    人時，按人數平均分配保險給付。經查被害人黃彭景因本
    件車禍死亡後，被上訴人等人已領取強制汽車保險理賠金
    140萬元，則每人可均分17萬5,000元之保險金，應各自就其
    所受損害額內扣除之。故被上訴人己○○得請求上訴人連帶
    賠償之金額為84萬1,880元（1,016,880－175,000＝841,880
    ），其餘被上訴人分別得請求上訴人連帶賠償各46萬5,000
    元（640,000－175,000＝465,000）。
五、綜上所述，被上訴人己○○請求上訴人連帶給付84萬1,880
    元，及自93年6月17日起至清償日止，按年息5%計算之利息
    ；其餘被上訴人分別請求上訴人連帶給付各46萬5,000元，
    及自93年6月17日起至清償日止，按年息5%計算之利息，為
    有理由，應予准許。逾此部分之請求，為無理由。上開應准
    許部分，原審判決上訴人此部分敗訴，核無違誤。上訴意旨
    仍執陳詞，求予廢棄改判，為無理由，應予駁回上訴。
六、因本件事證已臻明確，兩造其餘主張、陳述及所提之證據，
    經本院審酌後認與判決結果不生影響，爰不逐一論列，附此
    敘明。
七、據上論結，本件上訴為無理由。依民事訴訟法第449條第1項
    、第85條第2項，判決如主文。
中    華    民    國    98    年    6    月     2     日
                 民事第七庭
                        審判長法  官  鄭三源
                              法  官  呂太郎
                              法  官  邱  琦
正本係照原本作成。
如不服本判決，應於收受送達後20日內向本院提出上訴書狀，其
未表明上訴理由者，應於提出上訴後20日內向本院補提理由書狀
（均須按他造當事人之人數附繕本）上訴時應提出委任律師或具
有律師資格之人之委任狀；委任有律師資格者，另應附具律師資
格證書及釋明委任人與受任人有民事訴訟法第466條之1第1項但
書或第2項（詳附註）所定關係之釋明文書影本。
中    華    民    國    98    年    6     月    2     日
                              書記官  廖艷莉
附註：
民事訴訟法第466條之1（第1項、第2項）：
對於第二審判決上訴，上訴人應委任律師為訴訟代理人。但上訴
人或其他法定代理人具有律師資格者，不在此限。
上訴人之配偶、三親等內之血親、二親等內之姻親，或上訴人為
法人、中央或地方機關時，其所屬專任人員具有律師資格並經法
院認為適當者，亦得為第三審訴訟代理人。


司法院資訊處製作；財團法人民間司法改革基金會備份。
